臺灣臺東地方法院民事判決　八十八年度重訴字第七號
　　原　　　告　丁○○
　　　　　　　　甲○○
　　　　　　　　丙○○
　　　　　　　　邱喜仔
　　　　　　　　乙○○
　　訴訟代理人　戊○
　　複代理人　　邱聰安律師
　　被　　　告　己○○
　　訴訟代理人　吳漢成律師
右當事人間請求所有權移轉登記事件，本院於民國九十三年十一月十八日言詞辯論終
結，判決如下：
　　主　　　文
原告之訴駁回。
訴訟費用由原告負擔。
　　事　　　實
甲、原告方面：
　　一、聲明：求為判決，（一）被告應賠償原告新臺幣（下同）四百二十九萬九千
　　　　元及自九十三年十一月四日訴狀繕本送達被告翌日起至清償日止按年息百分
　　　　之五計算之利息。
　　　　（二）被告應返還原告一百三十六萬六千一百十三元及起訴狀繕本送達被告
　　　　　　　翌日起至清償日止按年息百分之五計算之利息。
　　　　（三）訴訟費用由被告負擔。
　　二、陳述：
　　　　（一）被告己○○意圖得財產上不法之利益，於民國八十五年六月間，知悉
　　　　　　　潘正枝需款償還債務，遂趁潘正枝因病在臺東聖母醫院住院治療期間
　　　　　　　，至該處向潘正枝詐稱，可為其以不動產向金融行庫抵押貸款以清償
　　　　　　　債務，致潘正枝信以為真，乃將其所有坐落臺東縣臺東市○○○段第
　　　　　　　二六０號土地及其上二三六建號即門牌臺東市○○○路五八五之建物
　　　　　　　（以下簡稱系爭不動產，原臺東市○○段一００三之九五地號及建號
　　　　　　　：一七九七）所有權狀、印鑑證明及印章，交給己○○。己○○於取
　　　　　　　得上開證件後，明知其與潘正枝之間並無買賣關係存在，竟虛構買賣
　　　　　　　之事實，委託不知情之代書張玉皎，盜用潘正枝之印章，而偽造八十
　　　　　　　五年六月十七日之土地登記申請書、土地買賣所有權移轉契約書（公
　　　　　　　契書）及建築改良物買賣所有權移轉契約書各一件，於同年六月廿八
　　　　　　　日向臺東縣臺東地政事務所承辦不動產登記之公務員提出行使，矇使
　　　　　　　該管公務員將上開不實之事項登載於職務上所掌之土地登記簿公文書
　　　　　　　，而於八十五年七月一日將上開土地及建物之所有權辦理移轉登記為
　　　　　　　己○○自己所有，足以生損害於潘正枝及國家地政機關土地登記之正
　　　　　　　確性。嗣因己○○於同年七月三十日將其戶籍遷入前揭建物門牌臺東
　　　　　　　縣臺東市○○○路五八五號後，為潘正枝家人發覺，始知受騙，經提
　　　　　　　出告訴後，己○○為臺灣臺東地方法院判決有期徒刑一年。
　　　　（二）潘正枝嗣於八十七年二月廿四日死亡，由原告繼承，而被告偽造潘正
　　　　　　　枝名義，辦理前開之所有權移轉登記，其間之買賣契約並不存在，該
　　　　　　　移轉登記之物權亦屬自始、當然、確定無效，被告負有辦理塗銷登記
　　　　　　　之義務，原告為潘正枝之繼承人，取得系爭不動產之所有權，自得依
　　　　　　　民法七百六十七條規定向被告請求塗銷。然系爭不動產，後因被告向
　　　　　　　銀行借貸款項，並以系爭不動產，設定抵押權，嗣經鈞院九十一年執
　　　　　　　字第二五０四號拍賣抵押物事件拍定，為此爰依民法第一百八十四條
　　　　　　　、第一百九十七條、第一百七十九條規定，按上開執行事件就系爭不
　　　　　　　動產鑑定之價值即四百二十九萬九千元，訴請判決如聲明第一項所示
　　　　　　　。
　　　　（三）被告另於八十一年一月，向潘玉枝借款三十萬元，月息百分之二。又
　　　　　　　於八十三年七月間，向潘玉枝表示欲借款，請潘玉枝向銀行辦理貸款
　　　　　　　五十萬元借與，潘玉枝不疑有他，即向第一銀行增貸最高限額抵押額
　　　　　　　度六十萬元，並借得五十萬元交付被告。其借款之利息迄八十七年十
　　　　　　　二月為七十二個月，計四十三萬二千元；而五十萬元貸款迄今，每月
　　　　　　　代繳本息八千餘元，迄八十七年十二月底，部分由原告代繳，合計三
　　　　　　　十五萬一千六百九十九元，未還本金餘數為二十八萬二千四百一十四
　　　　　　　元，合計已付及應返付銀行之本利為六十三萬四千一百十三元，自應
　　　　　　　由被告清償，連同前述之三十萬元借款本息，總計應支付原告一百三
　　　　　　　十六萬六千一百十三元。被告迄今分文未付，原告自得本於消費借貸
　　　　　　　之法律關係，訴請判決如聲明二所示。
　　　　（四）對被告答辯所為之陳述：
　　　　　　　１、關於塗銷所有權移轉登記事：即令潘正枝尚欠被告五十九萬餘元
　　　　　　　　　，然貸款中之五十萬元為被告所用，應由被告負擔，潘正枝只需
　　　　　　　　　約定代償，即可扣除債務至不足十萬元，又何必將不動產過戶被
　　　　　　　　　告？至於證人張玉皎於刑案中證稱：潘王枝告訴我把房子暫時過
　　　　　　　　　戶被告名下作保障，意思是欠被告錢沒辦法還：：過戶只是擔保
　　　　　　　　　性質云云。即令屬實，亦與二審刑事判決，竟認其間有買賣關係
　　　　　　　　　，殊不相同，顯示二審刑事判決，尚有疏誤。被告主張與潘正枝
　　　　　　　　　間之移轉所有權，為擔保信託（八十八年三月卅一日答辯狀），
　　　　　　　　　二者相互矛盾。嗣又改稱有買賣合意（八十八年六月廿一日答辯
　　　　　　　　　狀），揆其更改，乃以二審刑事判決錯認為買賣之認定為依據，
　　　　　　　　　被告如此反覆，顯然情虛。
　　　　　　　２、關於借款乙節：
　　　　　　　　　(1)潘正枝於八十六年十二月五日刑事偵訊筆錄表示尚欠五十九萬
　　　　　　　　　　三千七百八十八元，應非實情。此由潘正枝本已病重，意識不
　　　　　　　　　　清，出庭尚需人扶持，絕無可將數字表明如此清楚，即令上述
　　　　　　　　　　金額確實，亦不過被告可從聲明中之款項中扣除之而已。
　　　　　　　　　(2)被告抗辯八十一年九月九日潘正枝向被告借款一百零二萬六千
　　　　　　　　　　二百元，同年十一月十八日又借五十萬元，另又有八十一年間
　　　　　　　　　　之七十六萬元，並提出借據為憑。惟查：原告自始即否認有上
　　　　　　　　　　述借款，借據乃被告利用潘正枝病重，欺其癲痴所簽，此由借
　　　　　　　　　　據內竟有由被告自行增加、刪改多處可見。借貸為要物契約，
　　　　　　　　　　應由被告提出已交付借款之證明。八十三年七月，潘正枝猶向
　　　　　　　　　　一銀貸款五十萬元，由被告使用，並言明利息由被告繳納，被
　　　　　　　　　　告並曾繳利息，此為被告於八十六年十二月五日刑事偵查時坦
　　　　　　　　　　承，有該日筆錄可稽。若八十一年間有上述三筆借款，則五十
　　　　　　　　　　萬元之貸款，應作為清償之用，利息亦應由潘正枝自行負擔，
　　　　　　　　　　始合情理。然被告仍稱之為借款，並繳利息，顯示潘正枝當時
　　　　　　　　　　並未積欠被告款項，前揭之借據不實。而自八十八年一月起，
　　　　　　　　　　上述五十萬元之利息，迄九十年十一月，合計八萬八千三百四
　　　　　　　　　　十元，均由原告代繳。實際上被告只繳至八十四年七月份，若
　　　　　　　　　　如被告所辯已結算並買賣，為何被告不繳利息，仍由原告等繳
　　　　　　　　　　納。
　 三、證據：提出戶籍謄本、本院八十七年度訴字第一三０號刑事判決書、借據、
　　　土地及建築改良物登記簿謄本、潘正枝存摺、放款利息收據、潘正枝診斷證明
　　　書、墊息一覽表、授信明細查詢單、臺灣臺東地方法院檢察署八十六年偵字第
　　　三二五０號卷訊問筆錄、繼承系統表、最高法院八十八年度臺上字第一０九八
　　　號民事判決書等件為證。
乙、被告方面：
　　一、聲明：求為判決，如主文所示。
　　二、陳述：
　　　　（一）原告依據臺東地方法院刑事庭判決書認被告盜用原告之被繼承人潘正
　　　　　　　枝印鑑等證件，將潘正枝所有系爭不動產所有權移轉登記與被告云云
　　　　　　　為論據，提起本件訴訟。惟查鈞院刑事判決認定有違誤之處，參八十
　　　　　　　六年十月二十八日刑事告訴狀四之記載及八十六年偵字第三二五０號
　　　　　　　訊問筆錄中潘正枝之證詞，以及其借款明細表及數目一覽表，由潘正
　　　　　　　枝上述及提出之證物，均已表明自己於八十五年六月間，將土地及房
　　　　　　　屋過戶與被告。而潘正枝係在八十六年十二月五日訊問時才改稱己○
　　　　　　　○說要拿文件去辦貸款，約在八十五年五、六月間，至聖母醫院對我
　　　　　　　講云云，已與潘女偵訊初供及其提出告訴狀所陳不符。
　　　　（二）被告認為，系爭不動產所有權移轉之原因，係應為買賣關係（八十八
　　　　　　　年六月二十一日答辯改稱，本審卷第八十三頁），而買賣之價金則為
　　　　　　　四百多萬元即以銀行抵押權二百萬元加上潘正枝負欠被告一百十七萬
　　　　　　　元及歷年潘正枝所負欠被告之款項總合（本審卷第二一九頁）。至於
　　　　　　　本件初為應訴時及刑事案件中所抗辯係信託擔保者，乃係以買賣之方
　　　　　　　式而達到擔保之目的（本審卷第二二０頁）。原告以民法第一百八十
　　　　　　　四條規定，請求判決如其聲明一所示，被告則以時效消滅抗辯。
　　　　（三）原告稱被告向原告之被繼承人潘正枝借款一事，此部分早經被告與潘
　　　　　　　正枝會算完畢，目前反倒是潘正枝積欠被告。潘正枝與被告會算，雙
　　　　　　　方借款、清償後，潘正枝尚欠被告一百一十七萬六千二百元，有八十
　　　　　　　四年七月二十九日所簽立之借據一紙。此部分尚有下列事實可以佐證
　　　　　　　：
　　　　　　　１、潘正枝在八十一年九月九日簽立借據，借得一百零二萬六千二百
　　　　　　　　　元，言明八十三年十月二十日要還。
　 　　　　　 ２、潘正枝在八十一年十一月十八日簽立借據，借得五十萬元，言明
　　　　　　　　　三年內還清。
　　　　　　　３、潘正枝在八十一年間簽立借據借得七十六萬六千二百元，言明八
　　　　　　　　　十三年十二月先償還本金。
　　　　　　　４、潘正枝在八十三年九月二十八日簽立借據借得十萬五千元。
　　　　　　　上開資料累計金額超過此紙借據一百一十七萬六千二百元，實因雙方
　　　　　　　曾會算清償，包括原來由被告在八十一年一月曾書立之借據三十萬元
              部分，及潘正枝於八十三年七月向第一銀行增貸之五十萬元，雙方資
              金會算總結，即得到上開借據內之一百一十七萬六千二百元。潘正枝
              在未去世以前，在臺東地檢署八十六年偵字第三二五０號卷八十六年
              十二月五日訊問時對此八十四年七月二十九日之借據一紙之真正不否
              認，對借據內容顯示雙方已會算完畢變成潘正枝欠被告借款亦已自認
              ，僅係爭執金額未到一百一十七萬六千二百元。由前開資料證明，可
              知被告在八十四年七月二十九日為止與潘正枝之借貸關係，是潘正枝
              欠被告，雙方僅係對金額多少有爭議而已，從而，原告起訴聲明第二
              項之請求，及原告在九十年三月八日準備狀內所述之被告積欠潘正枝
              借款，原告稱被告尚欠潘正枝款項等等，均顯與事實不符。此部分之
              請求，自難謂合，應予以駁回。
　　　　（四）另除了上開八十四年七月二十九日之借據是就雙方往來資金之會算外
　　　　　　　，潘正枝尚於會算之前有小額陸續向被告借款，因額度不多，未一併
　　　　　　　算入該借據中，茲提出證據證明：
　　　　　　　１、八十三年十一月十八日郵局匯款匯入潘正枝臺東郵局帳戶內為五
　　　　　　　　　萬七千元。
　　　　　　　２、八十四年一月十四日郵局匯款匯入潘正枝臺東郵局帳戶內為五萬
　　　　　　　　　元。
　　　　　　　３、八十四年五月三十一日領出六十萬及八十四年七月二十九日當日
　　　　　　　　　領款五萬元借予潘正枝之佐證。
　　　　　　　４、八十四年十二月二十一日起到八十六年五月二十三日郵政匯款單
　　　　　　　　　共十九張，合計金額四十五萬二千四百五十元。
　　　　　　　５、八十五年十月七日以被告名義向訴外人黃淑娟借款三十萬元，並
　　　　　　　　　設定三十六萬元抵押權，由潘正枝收受該三十萬元，後由被告代
　　　　　　　　　償。
　　　　　　　６、八十五年六月到八十七年一月六日潘正枝向被告借款，由被告直
　　　　　　　　　接代為繳付其在第一銀行貸款之本息，共有七紙利息收據及一紙
　　　　　　　　　匯款單，合計金額為十二萬五千八百五十四元。
　　　　　　　７、以上除八十四年七月二十九日借據一紙之一百一十七萬六千二百
　　　　　　　　　元外，尚有合計一百六十三萬五千三百零四元之借款。
　　三、證據：提出刑事告訴狀、臺灣臺東地方法院檢察署八十六年偵字第三二五０
　　　　號訊問筆錄、借款明細表及數目一覽表、臺灣高等法院花蓮分院八十八年度
　　　　上訴字第一五號訊問筆錄、臺灣高等法院花蓮分院八十八年度上訴字第一五
　　　　號刑事判決書、八十四年七月二十九日潘正枝借款借據、借據、郵局匯款單
　　　　、土地登記簿謄本、收據等件為證，並聲請訊問證人張玉皎。
丙、本院依職權調閱本院九十一年度執字第二五０四號民事執行卷宗、臺灣臺東地方
　　法院檢察署九十二年度九八九號偵查卷宗、臺灣高等法院花蓮分院九十年度上更
　　（一）字第一一三號偵、審卷宗。
　　理　　　由
甲、程序方面：
一、按訴狀送達後，原告固不得將原訴變更或追加他訴。惟因情事變更而以他項聲明
　　代最初之聲明者，不在此限，民事訴訟法第二百五十五條第一項第三款，定有明
　　文。經查：本件原告起訴時，其訴聲明第一項係為，被告應將坐落臺東縣臺東市
　　○○○段第二六０號土地及門牌臺東縣臺東市○○○路五八五號二層樓房於八十
　　五年七月一日所為之所有權移轉登記，予以塗銷。惟嗣因前揭不動產，經本院九
　　十一年度執字第二五０四號民事執行事件予以公告拍賣並經拍定，原告乃將前揭
　　聲明變更為，被告應賠償原告四百二十九萬九千元及自九十三年十一月四日訴狀
　　繕本送達被告翌日起至清償日止按年息百分之五計算之利息，則原告訴之變更既
　　係因情事變更而以他項聲明代最初之聲明，則揆之前揭法文說明，自為適法，合
　　先說明。
二、按當事人死亡者，訴訟程序在有繼承人、遺產管理人或其他依法令應續行訴訟之
　　人承受其訴訟以前當然停止，民事訴訟法第一百六十八條固定有明文。惟按第一
　　百六十八條之規定，於有訴訟代理人時不適用之，同法第一百七十三條復定有明
　　文。本件原告邱喜仔於八十八年四月二日即已委任律師蘇建榮為其有特別代理權
　　限之訴訟代理人（本審卷第五十頁），嗣律師蘇建榮於九十二年四月一日乃複委
　　任律師邱聰安為訴訟代理人，後於九十三年十一月一日訴訟代理人邱聰安律師雖
　　陳明邱喜仔業已死亡，然依前揭法文之說明，本件訴訟程序仍得繼續進行，併此
　　敘明。
乙、實體方面：
一、原告起訴主張，被告己○○意圖得財產上不法之利益，於八十五年六月間，知悉
　　潘正枝需款償還債務，遂趁潘正枝因病在臺東聖母醫院住院治療期間，至該處向
　　潘正枝詐稱，可為其以不動產向金融行庫抵押貸款以清償債務，致潘正枝信以為
　　真，乃將其所有系爭不動產所有權狀、印鑑證明及印章，交給己○○。己○○於
　　取得上開證件後，明知其與潘正枝之間並無買賣關係存在，竟虛構買賣之事實，
　　委託不知情之代書張玉皎，盜用潘正枝之印章，而偽造八十五年六月十七日之土
　　地登記申請書、土地買賣所有權移轉契約書（公契書）及建築改良物買賣所有權
　　移轉契約書各一件，於同年六月廿八日向臺東縣臺東地政事務所承辦不動產登記
　　之公務員提出行使，矇使該管公務員將上開不實之事項登載於職務上所掌之土地
　　登記簿公文書，而於八十五年七月一日將上開土地及建物之所有權辦理移轉登記
　　為己○○自己所有，足以生損害於潘正枝及國家地政機關土地登記之正確性。嗣
　　因己○○於同年七月三十日將其戶籍遷入前揭建物門牌臺東縣臺東市○○○路五
　　八五號後，為潘正枝家人發覺，始知受騙，經提出告訴後，己○○為本院判決有
　　期徒刑一年。潘正枝嗣於八十七年二月廿四日死亡，由原告繼承，而被告偽造潘
　　正枝名義，辦理前開之所有權移轉登記，其間之買賣契約並不存在，然系爭不動
　　產，後因被告向銀行借貸款項，並以系爭不動產，設定抵押權，嗣經鈞院九十一
　　年執字第二五０四號拍賣抵押物事件拍定，為此爰依民法第一百八十四條、第一
　　百九十七條、第一百七十九條規定，按上開執行事件就系爭不動產鑑定之價值即
　　四百二十九萬九千元，訴請判決如聲明第一項所示。被告另於八十一年一月，向
　　潘玉枝借款三十萬元，月息百分之二。又於八十三年七月間，向潘玉枝表示欲借
　　款，請潘玉枝向銀行辦理貸款五十萬元借與，潘玉枝不疑有他，即向第一銀行增
　　貸最高限額抵押額度六十萬元，並借得五十萬元交付被告。其借款之利息迄八十
　　七年十二月為七十二個月，計四十三萬二千元；而五十萬元貸款迄今，每月代繳
　　本息八千餘元，迄八十七年十二月底，部分由原告代繳，合計三十五萬一千六百
　　九十九元，未還本金餘數為二十八萬二千四百一十四元，合計已付及應返付銀行
　　之本利為六十三萬四千一百十三元，自應由被告清償，連同前述之三十萬元借款
　　本息，總計應支付原告一百三十六萬六千一百十三元。被告迄今分文未付，原告
　　自得本於消費借貸之法律關係，訴請判決如聲明二所示。就被告所為之答辯，原
　　告主張，即令潘正枝尚欠被告五十九萬餘元，然貸款中之五十萬元為被告所用，
　　應由被告負擔，潘正枝只需約定代償，即可扣除債務至不足十萬元，又何必將不
　　動產過戶被告？被告先稱就系爭不動產移轉係有買賣合意，除與前稱係擔保信託
　　有違，並與證人張玉皎證詞不同。再者，潘正枝於八十六年十二月五日刑事偵訊
　　筆錄表示尚欠五十九萬三千七百八十八元，應係其意識不清，並非實情。而原告
　　亦否認，潘正枝於八十一年九月九日有向被告借款一百零二萬六千二百元；同年
　　十一月十八日又借五十萬元；八十一年間再借七十六萬元之事實。
二、被告則以，依潘正枝於八十六年十月二十八日刑事告訴狀四之記載，及臺灣臺東
　　地方法院檢察署八十六年偵字第三二五０號訊問筆錄中潘正枝之證詞，均已表明
　　潘正枝於八十五年六月間，將系爭不動產過戶與被告。被告認為，系爭不動產所
　　有權移轉之原因，係應為買賣關係（八十八年六月二十一日答辯改稱，本審卷第
　　八十三頁），而買賣之價金則為四百多萬元即以銀行抵押權二百萬元加上潘正枝
　　負欠被告一百十七萬元及歷年潘正枝所負欠被告之款項總合（本審卷第二一九頁
　　），原告以民法第一百八十四條規定，請求判決如其聲明一所示，被告則併以時
　　效消滅抗辯。原告稱被告向原告之被繼承人潘正枝借款一事，此部分早經被告與
　　潘正枝會算完畢，目前反倒是潘正枝積欠被告。潘正枝與被告會算，雙方借款、
　　清償後，潘正枝尚欠被告一百一十七萬六千二百元，從而原告起訴聲明第二項之
　　請求，自難謂合等語，資為辯解。
三、本件原告主張被告曾於八十一年一月二十二日，向潘正枝借款三十萬元，復於八
　　十三年七月間，向潘正枝借款五十萬元，為被告所不爭（本審卷第一０八頁十六
　　行），自堪信為真實。再者，本件原告為潘正枝之繼承人，而系爭不動產原為潘
　　正枝所有，嗣於八十五年七月一日，以潘正枝與被告間於八十五年六月十七日有
　　買賣關為原因，而移轉登記為被告所有，後經本院以九十一年度執字第二五０四
　　號給付借款執行事件，就系爭不動產為強制執行，於九十三年八月五日經公告拍
　　賣由應買人彭靖堅所拍定，並已由本院核發權利移轉證明書等情，為兩造所不爭
　　，復有繼承系統表（本審卷第二二八頁）、土地、建築改良物登記簿謄本（本審
　　卷第十六頁至二十五頁）在卷可按，並經本院調閱前揭民事執行卷宗查明屬實，
　　自堪信為真實。則依兩造前揭爭執要旨，本件所應審究者，厥為：（一）潘正枝
　　與被告間就系爭不動產是否有買賣關係之存在？（二）被告是否尚負欠潘正枝借
　　款債務？為斷。
四、經查：
　　（一）１、本件原告係潘正枝之繼承人已見前述，惟就系爭不動產，潘正枝與被
　　　　　　　告二人間，於八十五年六月十七日究竟有無買賣關係，自應以該等二
              人最為知悉，此揆之一般生活經驗法則自明。
　　　　　２、本件係於八十八年一月八日始由原告五人具狀起訴，此觀起訴狀上本
　　　　　　　院收文日期章戳即明。惟潘正枝前於八十六年十月二十九日即已具狀
　　　　　　　向臺灣臺東地方法院檢察署檢察官提起對被告之告訴，此據本院依職
　　　　　　　權調閱該署八十六年度偵字第三二五０號詐欺偵查卷宗查明屬實，有
　　　　　　　該卷宗影本附卷可按。則揆諸：
　　　　　　　(1)潘正枝之告訴狀意旨四業已明確指稱：「我病在醫院，神智不清，
　　　　　　　　己○○前來請我將我的房子過戶與他。我說銀行貸款由你全部償還
　　　　　　　　，零星借款一筆勾消，你再找我六百萬元，方可過戶，當時無有仲
　　　　　　　　介，又無寫買賣契約書，於是他將我的土地權狀、房屋權狀拿去找
　　　　　　　　董郡進代書（張玉皎代書之夫）辦理過戶：：」等語。嗣潘正枝於
　　　　　　　　八十六年十一月十一日在其夫戊○之陪同下復向檢察官陳稱：「己
　　　　　　　　○○買我房子，房子已過戶，但價金僅付我二十一萬元之後，就未
　　　　　　　　有消息，現人已經跑至台北。他是在八十五年六月間與我買賣，價
　　　　　　　　金總共九百五十萬元」等語。旋於同月十七日再度具狀重申買賣之
　　　　　　　　旨，一再明確指稱其與被告間確有買賣本件房地之事實。合依潘正
　　　　　　　　枝上開所言，其確有將系爭不動產出賣給被告之真意，並將系爭不
　　　　　　　　動產所有權移轉給被告灼然。
　　　　　　　(2)再者，原告丁○○係潘正枝之女，此有戶籍謄本在卷可按，而其於
　　　　　　　　臺灣臺東地方法院檢察署九十二年度偵字第九八九號張玉皎涉犯偽
　　　　　　　　證案件中，於九十三年六月七日檢察官訊問時結證：「（問：妳後
　　　　　　　　來有無聽過妳媽媽說要把土地賣給己○○？）有，她這樣講了很多
　　　　　　　　次，而且在拿權狀之前就有這樣說過。」等語，此據本院依職權調
　　　　　　　　閱臺灣臺東地方法院檢察署九十二年度偵字第九八九號偵查卷宗查
　　　　　　　　明屬實，揆之丁○○既為潘正枝之女，且為本件之原告，是若無該
　　　　　　　　等情事，衡情於前揭刑事案件中，應無故為不利於已證詞之理，是
　　　　　　　　其上開證詞，自足採信。由此益足佐證，潘正枝與被告間，就系爭
　　　　　　　　不動產應有買賣之契約存在，要無疑義。
　　　　　　　(3)其次，系爭不動產移轉登記之承辦代書係為張玉皎，此有土地登記
　　　　　　　　申請書一份附於臺灣臺東地方法院檢察署八十六年度偵字第三二五
　　　　　　　　０號詐欺偵查卷宗可按（該卷宗六十九頁）。而張玉皎則於臺灣高
　　　　　　　　等法院花蓮分院九十年度上更（一）字第一一三號刑事案件中於九
　　　　　　　　十一年一月十七日結證：「（問：潘正枝把房地過戶給己○○是否
　　　　　　　　你辦理的？）是，潘正枝在聖母醫院打電話給我到醫院去，他就拿
　　　　　　　　身分證、所有權狀、印章給我，叫我趕快過戶給他的表弟，利息才
　　　　　　　　能繼續繳下去：：。」等語（證人張玉皎雖經臺灣高等法院花蓮分
　　　　　　　　院向臺灣臺東地方法院檢察署檢察官告發偽證，惟業經臺灣臺東地
　　　　　　　　方法院檢察署檢察官於九十三年八月三十一日為不起訴處分）。參
　　　　　　　　諸張玉皎既為系爭不動產移轉登記之承辦代書，其對於系爭不動產
　　　　　　　　所有權移轉之始未，應有相當之認識，並與前揭本院已認定之事實
　　　　　　　　，尚無違誤，是其上開證詞，自可採信。
　　　　　　　則由潘正枝本人及其所具書狀所為之陳述、證人丁○○、張玉皎於前
　　　　　　　揭刑事偵查、審判案件中之證述，在在均顯示，潘正枝確有將系爭不
　　　　　　　動產出賣給被告之真意，並將系爭不動產所有權移轉給被告無訛。被
　　　　　　　告抗辯系爭不動產其與潘正枝間，有買賣關係之存在，自堪採信，原
　　　　　　　告此部分為相反之主張，核無可採。
　　　　　３、至於系爭不動產買賣之價金，潘正枝雖主張九百五十萬元，而被告則
　　　　　　　抗辯為四百餘萬元，均見前述。而潘正枝既將系爭不動產所有權移轉
　　　　　　　給被告，顯見潘正枝與被告就系爭不動產買賣價金金額，應已達成一
　　　　　　　定之合意，此揆之一般生活經驗法則自明。本院參酌潘正枝與被告向
　　　　　　　地政事務所所陳報之買賣所有權移轉契約書（俗稱公契），系爭土地
　　　　　　　買賣金額為六十三萬元，至於系爭建物買賣金額為十九萬七千六百元
　　　　　　　，並約定抵押借款由權利人即被告負責清償，此有買賣契約書二份附
　　　　　　　於臺灣臺東地方法院檢察署八十六年度偵字第三二五０號卷宗內可稽
　　　　　　　。而系爭不動產所有權移轉時，其抵押借款尚有一百八十餘萬元，此
　　　　　　　據原告陳明在卷（本審卷第二一九頁第七、八行、第四百三十七頁第
　　　　　　　一行以下），是依前揭買賣契約書合計之買賣金額，係為二百六十餘
　　　　　　　萬元。再者，系爭不動產業經本院九十一年度執字第二五０四號給付
　　　　　　　借款執行事件強制執行，有如前述。於該事件中經本院委請臺灣省建
　　　　　　　築師公會臺東縣辦事處鑑定結果，系爭土地鑑價為一百三十萬一千元
　　　　　　　，至於系爭建物則鑑價為六十八萬九千元合計為一百九十九萬元，此
　　　　　　　據本院依職權調閱上開卷宗查明屬實（原告主張應係四百二十九萬九
　　　　　　　千元，係將另筆九四０地號土地之鑑定價值二百三十萬九千元一併算
　　　　　　　入，應有誤會）。而系爭不動產經本院以前揭事件第一次拍賣即由應
　　　　　　　買人彭靖堅以二百零六萬八千元得標等情，復有投標書一份附於前揭
　　　　　　　民事執行卷宗可按。復揆之系爭不動產係於八十五年七月一日，以潘
　　　　　　　正枝與被告間於八十五年六月十七日有買賣關為原因，而移轉登記為
　　　　　　　被告所有，已見前述，而斯時適逢總統、副總統大選年度，並有大陸
　　　　　　　飛彈之臺海危機，造成臺灣地區股、匯市波動及房地產交易價格之滑
　　　　　　　落，此為公眾所週知之事實。是系爭不動產於斯時，其市價自無高額
　　　　　　　可言甚明。參酌臺灣地區不動產市場，雖經多年來不景氣，並受八十
　　　　　　　八年九二一及一０二三大地震影響，其交易價格低迷，惟近一年來其
　　　　　　　交易價格，已略有回升，此亦為公眾所週知。是綜前所言，相互參研
　　　　　　　，並揆之潘正枝與被告為親姊弟關係，堪信被告主張，系爭不動產買
　　　　　　　賣價金為四百餘萬元，堪可採信，潘正枝主張應為九百五十萬元，顯
　　　　　　　與前揭交易現實不符，自無可採。
　　　　　４、從而，潘正枝與被告就系爭不動產既有買賣之合意與所有權之移轉，
　　　　　　　是其自無所謂侵權行為或不當得利可言。至於被告於刑事偵查中或於
　　　　　　　本件初為應訴時，雖有陳稱系爭不動產系擔保信託等語。惟潘正枝與
　　　　　　　被告間既就系爭不動產有買賣關係存在，有如上述，顯見被告前揭擔
　　　　　　　保信託所為之辯解，應屬其系爭不動產買賣時之「動機」甚明，核與
　　　　　　　其買賣之意思表示效力之發生，尚不發生影響，附此說明。本件潘正
　　　　　　　枝與被告就系爭不動產確有買賣關係存在，業如前述，惟渠等賣賣價
　　　　　　　金是否完全交付完畢，並非本件審究範圍，併此敘明。
　　（二）至於被告確曾於八十一年一月二十二日，向潘正枝借款三十萬元，復於八
　　　　　十三年七月間，向潘正枝借款五十萬元之事實，已如上述。惟渠等之債權
　　　　　債務關係，迄至八十六年十二月五日臺灣臺東地方法院檢察署檢察官偵查
　　　　　時，係潘正枝尚負欠被告五十九萬三千七百八十八元等情，此據潘正枝於
　　　　　是日臺灣臺東地方法院檢察署檢察官以該署八十六年度偵字第三二五０號
　　　　　偵訊時供述明確，有訊問筆錄一份在卷可按（本審卷第一四六頁第八行、
　　　　　卷附前揭刑事偵查卷宗影本第五十四頁、五十五頁），雖被告猶主張斯時
　　　　　潘正枝係負欠伊一百一十七萬六千二百元，並主張以該等債權抵償系爭不
　　　　　動產之價金等語。惟殊不論潘正枝、被告何者主張之金額孰為正確，然究
　　　　　不能更改斯時被告已無負欠潘正枝債務之事實至明。本件原告以被告負欠
　　　　　潘正枝首揭八十萬元債務，並加計所生利息後，請求如其聲明第二項所示
　　　　　，依前揭說明，應屬無據甚明，被告就此所為之辯解亦屬可採。至於原告
　　　　　主張潘正枝前揭供詞，係於意識不清所為，應不可採信等語。惟查：潘正
　　　　　枝上開供詞係於臺灣臺東地方法院檢察署檢察官偵訊時所陳，並由書記官
　　　　　依此製作筆錄，此觀該訊問筆錄自明，設若當時潘正枝已意識不清，而無
　　　　　意思表達能力，該署檢察官豈有進行偵訊之理？原告該等主張，已屬無據
　　　　　。況且於該次偵訊時，潘正枝尚就被告如何向伊拿過戶文件乙節為具體陳
　　　　　述，顯見潘正枝之精神狀態，應非無意思表達能力灼然，由此益足佐證，
　　　　　原告此部分主張，自無可採。
五、綜上所言，原告以上開所主張之事實，分別依民法第一百八十四條、第一百九十
　　七條、第一百七十九條、消費借貸等法律關係，各請求被告應賠償原告四百二十
　　九萬九千元及自九十三年十一月四日訴狀繕本送達被告翌日起至清償日止按年息
　　百分之五計算之利息；被告應返還原告一百三十六萬六千一百十三元及起訴狀繕
　　本送達被告翌日起至清償日止按年息百分之五計算之利息，揆之前揭說明，均屬
　　無據，核無理由，自應予以駁回。
六、因本案事證已臻明確，兩造其餘主張陳述及所提之證據，均毋庸再予審酌，附此
　　敘明。
七、據上論結，本件原告之訴為無理由，依民事訴訟法第八十五條第二項，判決如主
　　文。
中　　　華　　　民　　　國　　九十三　　年　　 十二　　 月　　　三　　　日
　　　　　　　　　　臺灣臺東地方法院民事庭
~B法　　　官　王漢章
右為正本係照原本作成。
如對本判決上訴須於判決送達後廿日內向本院提出上訴狀（須附繕本）。
中　　　華　　　民　　　國　　九十三　　年　　 十二　　 月　　　三　　　日
~B法院書記官　王希文
